# 是高手的请进（合并报表）

提问人：社后 时间：2011-10-20 17:45:30
A企业对没有关联的B企业增资，达到控股权51%,控股后由A公司实质控制经营，但是条件为：A公司每年从B公司取得每年固定投资回报（以增资额*10%计算）,其他盈亏由B公司的另一股东享有和承担，约定合作期限为十年，中间如有国家政策变动或合作期满，A公司收回出资的资本金和每年的固定收益。如果B公司亏损或利润不能足够支付A公司的固定收益，则由B公司的另一股东C支付。
问：各公司的账务处理及A公司的合并报表思路？

回答人：chenyiwei
基本赞同上述各位意见。股权比例不是确定控制权的唯一考虑因素，关键是具有对被投资方财务、经营政策的决定权，并且据此从被投资方的剩余净资产中获取经济利益或者承担相应风险。本案例中获取的是固定收益，与被投资方经营状况无关，本质上是一项借款。

回答人：chenyiwei
回复 社后 的帖子
B公司正常处理，仍确认为股东权益。但C公司合并报表层面需确认为一项借款，并按期计提利息。在C的合并报表层面，B分配给A的利润和C的差额补足部分均作为利息支出列示，C的合并报表层面视同B是 100 ％持股的全资子公司，无少数股东权益或少数股东损益。
这类问题的处理应充分遵循实质重于形式原则。这种情况与房地产公司信托融资很类似，你可以参考一下本版面之前对房地产信托融资业务处理的讨论。

回答人：chenyiwei
回复 luoxi 的帖子
对于“这里面“实质控制权”与“主要风险和收益承担”变成了二个不同的概念”这一点，要谨慎下结论。按照责权利相统一的原则，通常风险报酬的主要承担者与财务经营政策的决定者应当是统一的，否则不合常理。所以还是建议关注被投资企业的财务经营政策和日常经营是否系由另一股东负责管理。

提问人：社后 时间：2011-10-21 21:59:46
回复 luoxi 的帖子
谢谢给指导，个人认为A公司合并报表时，有两种理解方法： 1 、B公司的净资产中A公司按51%的股权乘计算到合并报表中（这种理解按会计准则来理解，并在合并层次可能会出现商誉或营业外收入）。 2 、另一种理解为B公司的净资产中A公司所占的权益只为A公司出资的部份（这种理解实质上更附合协议及双方约定的本质）。不知是哪种理解更恰当。
另C公司是否能把B公司纳入合并报表，如纳入的话，B公司同时纳入A公司和B公司的合并报表了，应不附合并准则的规定吧。

回答人：chenyiwei
A公司获取固定收益，不承担经营风险，这一点就说明不符合“控制”的定义，不应纳入A公司的合并报表范围。

提问人：社后 时间：2011-10-22 21:21:43
C公司为什么同意A公司控制其B公司？是因为A公司为大型国有企业集团，有很强的资金实力和很大的平台，另B公司和C公司在这个阶段自身没有这个能力去为B公司的进一步发展提供资金和平台支持，故出现了这个合作事项。实质上在这个合作协议上A公司占有较强的主动及支配性。C公司有些被动。合同约定确实是由A公司控制的。

回答人：chenyiwei
回复 luoxi 的帖子
一般理解，“控制”定义中的经济利益，仅指以剩余权益的享有或承担者的身份，在被投资企业的扣除负债后的剩余净资产中所享有的权益（剩余风险和报酬），与被投资企业的经营、财务状况无关的固定收益不属于此处所指的“经济利益”。
会计准则基于实质重于形式的原则，并且IFRS还要考虑对于各国不同国情的普适性，所以不可能针对某一国家的特别法律规定作出相应的特别规定。对于“且又与我国的立法原则不相符，比如公司法中的“同股同权”等”问题，个人理解，一方面现在公司法对于股东的意思自治给予了更多的尊重；另一方面，投资者对剩余权益的享有或分担也并非只有通过利润分配这一种方式，所以即使在目前的法律环境下，也不能排除适用IFRS 10中某些特殊规定的特殊情况，更何况IFRS 10对控制定义的修改，在很大程度上是为了消除现行准则在控制权衡量问题上对一般被投资企业和SPE的不同标准导致的差异性，实现标准统一。

回答人：chenyiwei
回复 社后 的帖子
如以前已经指出的，这个案例与一般的商业原则似乎存在矛盾。如果确实存在这种可决定财务和经营政策但每年按固定金额分取红利的情形，则需要考虑A公司有无能力通过不公允的关联交易将被投资公司的绝大部分风险和报酬转移到A公司（类似于现在讨论热烈的VIE架构问题）。如果确实有这种能力的，则A公司还是可以控制该被投资企业，可以将其纳入合并范围。但就其 51 ％的出资而言，并未承担经营风险，所以本质上应列报为债权投资（长期应收款），同时就A向该被投资企业的其他股东承诺的保证最低净资产价值，在合并报表层面确认一项对其他股东的负债。这类情况下的少数股东权益／损益的计算要根据具体合同条款分析，不能简单的乘以比例。

提问人：luoxi 时间：2011-10-23 12:25:14
回复 chenyiwei 的帖子
增加一点，控制不光体现在对剩余权益的享有权，针对一个微利企业或亏损企业，这个范围应该更大才更有说服力，应该全面看从被投资企业中谁能获取的利益更大，比如可以从关联交易中获取有效利益或别的复杂方式，一般理解，主要利益获得者才属于有效控制方。我觉得在该例中，A和C公司相比之下，A更有言语权，且处于强势，你能不说它具有控制权吗？而C公司的收益与风险明显不配比，因为其处于被动的相对弱势之下，这种对剩余利益的享有权存在较大瑕疵。

回答人：chenyiwei
是的，在某些情况下通过不公允关联交易变相获取利益也是控制利益的一种方式，但实务中比较少见。谢谢补充。

提问人：社后 时间：2011-10-24 09:16:58
本人理解，其实也并不是说A公司不承担经营分险，实质上A公司也是承担经营风险的，因为如果B公司将来效益收益非常好，如净资产收益率都达到百分之七八十，而现根据双方的约定，A公司只能拿到百分之十，这实质上也是A公司承担的一项风险，也需看到A公司有收益而失去更高收益的风险。

回答人：chenyiwei
你说的是机会成本。我们这里探讨的风险是本金安全性和回报金额的波动性。